【裁判字號】    97,上易,136
【裁判日期】    970812
【裁判案由】    債務人異議之訴
【裁判全文】
臺灣高等法院臺南分院民事判決  97年度上易字第136號
上  訴  人  乙○○
            戊○○
            丁○○
            己○○
            丙○○
上5人共同
訴訟代理人  金輔政  律師
被 上 訴人  彰化銀行股份有限公司
法定代理人  李庸仁
訴訟代理人  甲○○
上列當事人間債務人異議之訴事件，上訴人對於中華民國97年5
月28日臺灣臺南地方法院第一審判決（97年度訴字第309號）提
起上訴，本院於97年7月29日言詞辯論終結，判決如下：
    主  文
上訴駁回。
第二審訴訟費用由上訴人負擔。
    事  實
甲、上訴人方面：
一、聲明：求為判決：(一)原判決不利於上訴人部分廢棄。(二)前項
    廢棄部分，台灣台南地方法院96年度執字第85753號強制執
    行事件，被上訴人台灣台南地方法院87年度執字第24810號
    債權憑證就本金新台幣（下同）260萬元關於利息債權自民
    國（下同）91年11月28日起至97年3月11日止部分不得對上
    訴人為強制執行。(三)第一、二審訴訟費用由被上訴人負擔。
二、陳述：除與原判決記載相同者，茲予引用外，補稱略以：
（一）時效制度旨在尊重舊秩序，保障新秩序，維護交易安全。
      而行使權利，應依誠信及信用方法，不得以損害他人為主
      要目的，法有明文。又權利之行使，應自權利可行使時為
      始末計算點，乃法律之所規定；倘此項權利之行使，繫於
      他方為一定行為始得行使其權利者，自應溯及最初得以行
      使權利時為其始末點。否則，如若他方故為延宕，不為一
      定行為而行使權利，坐令對方無由行使權利，此項可歸責
      於己之事由，猶令對方負擔責任，殊與設立時效制度本旨
      有悖，此為合目的性之法理解釋，否則顯失公平。本件原
      本債權及其利息債權係本票准許強制執行裁定之非訟事件
      ，未經實體裁判，縱屬換發債權憑證為執行名義，亦非屬
      所謂「與確定判決有同一效力之執行名義」甚明，故其消
      滅時效期間殊無民法第137條第3項規定為5年之適用。又
      本件本票債權及其利息債權為票據上之權利，應受票據法
      之規範。依票據法第22條第1項之規定，其請求權之消滅
      時效期間為3年。是則，被上訴人執以聲請強制執行之87
      年度執字24810號債權憑證，既係於87年3月30日核發，算
      至90年3月30日已屆滿3年，其請求權已因時效而消滅，而
      上訴人自該日（90年3月30日）即取得請求權時效消滅之
      抗辯權行使資格，祇因被上訴人故為延宕至96年11月28日
      始聲請本件強制執行，上訴人方得對之行使早經取得之時
      效消滅抗辯權。揆之民法第125條、第335條第1項等規定
      ，債務人行使抵銷權之效力，溯及最初得為抵銷時，消滅
      抵銷數額之法理，自應解為被上訴人對上訴人之金錢債權
      請求權（債權憑證所載之權利、本金及利息）均溯及既往
      ，自其請求權可行使時起算。是以上訴人縱於97年3月12
      日（被上訴人收受起訴狀繕本）為請求權時效消滅之意思
      表示，仍應解為溯及最初得為行使此項抗辯權時（90年3
      月30日），已因時效消滅而得拒絕本件債權之給付。原判
      決不察，又持與本件原因事實不盡相同之最高法院97年度
      台上字第471、491號民事裁定，資為判斷之論據，實有違
      誤。至最高法院前揭民事裁定疏未注意及上訴人上開法理
      之說明，其所為論斷，應不足取。
（二）按已屆清償期的利息債權為支分權，具有獨立性，適用特
      別時效，與原本債權有別，惟原本債權之請求權因時效而
      消滅者，利息債權之請求權亦隨同消滅（請參照孫森焱氏
      所著民法債編總論上冊95年9月修訂版第408頁之影本）。
      給付有確定期限者，債務人自期限屆滿時起負遲延責任，
      民法第229條第1項定有明文，又依同法第233條第1項之規
      定，遲延之債務以支付金錢為標的者，債權人固得請求遲
      延利息，惟遲延利息乃係類似損害賠償總額預定性質，其
      債權仍從屬於原本債權，原本債權之請求權既已因時效而
      消滅，其從屬之遲延利息之請求權亦當然隨同消滅。退一
      步言；若上訴人應負原本債權（本票債權）之利息或遲延
      利息者，本票之簽發人（即上訴人之被繼承人）於簽發本
      票時，關於本票利息及遲延利息之利率有無約定，應請對
      造（即被上訴人）提出借款約定書等原始證件，以明真相
      。本件96年度執字第85753號強制事件，被上訴人係以無
      效之92年度執字第11724號債權憑證為執行名義，對上訴
      人聲請強制執行，而非執87年度執字第24810號債權憑證
      為執行名義。詎原審竟擅自認定被上訴人係於96年度執字
      第85753號強制執行事件中，已改以87年度執字第24810號
      債權憑證為執行名義聲請強制執行，殊非事實，蓋綜閱執
      行卷，被上訴人迄未有改以87年度執字第24810號債權憑
      證為執行名義聲請強制執行之陳述，足見原審係自作主張
      ，其判決顯係違誤不當。
三、證據：除援用原審提出者外，補提孫森焱氏所著民法編總論
    上冊95年9月修訂版第408頁之影本1份為證。
乙、被上訴人方面：
一、聲明：求為判決：(一)上訴駁回。(二)第一、二審訴訟費用由上
    訴人負擔。
二、陳述：除與原判決記載相同者，茲予引用外，補稱略以：
（一）台灣台南地方法院96年度執字第85753號強制執行事件，
      其原本之執行名義係台灣台南地方法院92年度執字第1172
      4號債權憑證，該債權憑證係於92年3月25日換發，而債務
      人郭清顏於88年10月3日死亡，92年度執字第11724號債權
      憑證對債務人郭清顏而言係屬無效，而台南地方法院92年
      度執字第11724號債權憑證係由同院87年度執字第24810號
      債權憑證換發而來，該87年度執字第24810號債權憑證係
      屬有效之執行名義，雖債權憑證因對已死之人核發而經撤
      銷，其原始之執行名義如仍屬有效存在，並係就同一債權
      請求繼續執行，則其情形似與執行名義經裁定撤銷而失其
      存在者有所不同，又債權憑證係實體法權利之表彰，實體
      法上權利暨請求權並不因債務人死亡而當然變成不存在或
      消滅，其執行名義仍屬有效存在，故債權憑證之換發程序
      係表彰債權請求期間之連續，對於實體法上權利是否存在
      或發生變動應不生任何影響，此主張亦獲最高法院支持。
      綜上所述，台灣台南地方法院92年度執字第11724號債權
      憑證對已死之人換發債權憑證，對於債務人郭清顏部分係
      屬無效之債權憑證，而被上訴人執台灣台南地方法院87年
      度執字第24810號債權憑證對郭清顏之繼承人為強制執行
      ，於法有據，且上訴人於上訴理由狀第1點前段主張被上
      訴人執以對上訴人為強制執行之執行名義為台灣台南地方
      法院87年度執字第24810號債權憑證，現又爭執，豈非矛
      盾，故上訴人之主張，實無理由。
（二）上訴人主張本票裁定及換發債權憑證之執行名義，非與確
      定判決同一效力之執行名義並無民法第137條第3項規定之
      適用，原判決疏未注意於此認系爭執行名義之消滅時效期
      間為5年，有不當之違背法令。原審判決之兩造不爭執事
      項第7點，原法院87年度執字第24810號債權憑證所示之本
      金債權已罹於時效，上訴人於此似無爭執之必要，也不會
      影響判決之結果。
（三）強制執行法第18條第1項規定強制執行程序開始後，除法
      律另有規定外，不停止執行。第2項規定有回復原狀之聲
      請，或提起再審或異議之訴，或對於和解為繼續審判之請
      求，或提起宣告調解無效之訴、撤銷調解之訴，或對於許
      可強制執行之裁定提起抗告時，法院因必要情形或依聲請
      定相當並確實之擔保，得為停止強制執行之裁定。由上開
      條文可知，執行聲明異議、抗告中，強制執行程序不停止
      ，故以被上訴人聲請強制執行之日起回溯5年於法有據，
      故上訴人主張上訴人抗告中，是否為有效之強制執行，自
      應待最高法院判決，本件始有時間點之計算基礎，於法無
      據。
（四）已發生之利息及違約金債權，皆為獨立之債權，非民法第
      295條第1項所謂之從屬債權，此觀同條第2項明定，未支
      付之利息，推定其隨同原本移轉於受讓人，如債權之原本
      部分讓與，此項之利息及違約金債權應不隨同移轉於受讓
      人。又消滅時效，自請求權可行使時起算，民法第128條
      訂有明文，而消滅時效完成，僅債務人取得拒絕履行之抗
      辯權，得拒絕給付而已，其請求權並非當然消滅，原本債
      權已罹於時效，但於債務人為時效抗辯前，其利息及違約
      金債權仍陸續發生，而已發生之利息及違約金並非民法第
      146條所稱之從權利，其請求權與原本請求權各自獨立，
      消滅時效亦分別起算，原本請求權雖已罹於消滅時效，已
      發生之利息及違約金並不因而隨同消滅，最高法院71年台
      上字第4215號裁判要旨，同院97年度台上字第477號及96
      年度台上字第2540號判決參照。上開最高法院裁判均持「
      對於已發生之利息債權，皆為獨立債權」之見解。
三、證據：除援用原審提出者外，補提最高法院71年台上字第42
    15號裁判要旨、同院97年度台上字第477號判決及96年度台
    上字第2540號判決、同院97年度台抗字第473號裁定主文通
    知、同院86年度台抗字第491號裁定、台灣台南地方法院96
    年度執字第85753號裁定、本院97年度抗字第122號裁定等影
    本各1份為證。
    理  由
一、上訴人起訴主張：原審法院96年度執字第85753號給付票款
    強制執行事件，被上訴人原執臺灣臺南地方法院92年度執字
    第11724號債權憑證為執行名義對上訴人等聲請強制執行，
    惟該執行名義債務人郭清顏（即上訴人等之被繼承人），業
    於88年10月3日死亡。被上訴人對無當事人能力之郭清顏所
    發之執行名義，因而無效，經上訴人向臺灣臺南地方法院民
    事執行處聲明異議，執行法院則雖認上開11724號債權憑證
    為無效之執行名義，然另以上開債權憑證與原有效之原法院
    87年度執字第24810號債權憑證為同一債權為由，駁回上訴
    人聲明異議。惟自87年3月30日原法院核發87年度執字第248
    10號債權憑證起算至96年被上訴人聲請本件強制執行時止，
    已逾民法第137條第3項規定之時效，則本件被上訴人執以聲
    請執行之執行名義所載請求權，其消滅時效早已完成。次按
    已發生之利息及違約金，固非民法第146條所稱之從權利，
    但利息及違約金請求權之行使，其消滅時效，自請求權可行
    使時起算，此觀之民法第128條規定至明。又票據債權本質
    上並無違約金債權，僅生遲延利息債權，而利息債權之請求
    權，應自得請求時起算。本件被上訴人雖主張其對上訴人聲
    請強制執行，乃執原法院核發之87年度執字第24810號債權
    憑證為執行名義，上訴人則主張應係執原法院92年度執字第
    11724號債權憑證為執行名義，並進而對本件強制執行聲明
    異議，雖聲明異議遭鈞院民事執行處駁回，上訴人已提起抗
    告。究竟本件被上訴人聲請強制執行之執行名義係87年度執
    字第24810號或92年度執字第11724號債權憑證，自有加以調
    查之必要。退步言之，苟本件執行名義，為87年度執字第24
    810號債權憑證，則被上訴人之利息請求，依民法第128條規
    定，仍應自被上訴人得請求時起算。是以，上訴人自得依強
    制執行法第14條第1項規定提起異議之訴。並求為判命：被
    上訴人不得執原法院87年度執字第24810號債權憑證對上訴
    人為強制執行，並請求撤銷原法院96年度執字第85753號強
    制執行事件對上訴人所為之執行處分等語（原審為臺灣臺南
    地方法院96年度執字第85753號強制執行事件，被上訴人所
    執原法院87年度執字第24810號債權憑證，就本金債權260萬
    元，及該本金之利息債權逾自91年11月28日起至97年3月11
    日止部分，不得對上訴人為強制執行之判決。並駁回上訴人
    其餘之訴。僅上訴人對其敗訴部分提起上訴，則其餘部分已
    告確定，不在本件審理範圍。）
二、被上訴人則以：按消滅時效，自請求權可行使時起算，民法
    第128條定有明文，而消滅時效完成，僅債務人取得拒絕履
    行之抗辯權，得拒絕給付而已，其請求權並非當然消滅，原
    本債權已罹於時效，但於債務人為時效抗辯前，其利息及違
    約金債權仍陸續發生，而已發生之利息及違約金並非民法第
    146條所稱之從權利，其請求權與原本請求權各自獨立，消
    滅時效亦分別起算，原本請求權雖已罹於消滅時效，已發生
    之利息及違約金並不因而隨同消滅。是以被上訴人之本金債
    權請求權雖已罹於時效，然依法仍得請求自96年11月28日（
    被上訴人聲請強制執行）起回溯5年之利息等語，資為抗辯
    。
三、下列事實為兩造所不爭執，堪信為實：
（一）被上訴人以臺灣臺南地方法院92年度執字第11724號、92
      年度執字第11722號、92年度執字第11725號債權憑證之債
      務人郭清顏已死亡，上訴人等人係郭清顏之繼承人為由，
      持上開債權憑證為執行名義，聲請強制執行上訴人等人之
      財產，經臺灣臺南地方法院分別以96年度執字第85753號
      、96年度執字第85757號、96年度執字第85758號強制執行
      事件受理在案，其中96年度執字第85757號、96年度執字
      第85758號聲請強制執行上訴人等人不動產部分，已併入
      96年度執字第85753號執行。
（二）訴外人郭清顏已於88年10月3日死亡，上訴人等人係郭清顏
      之繼承人，有除戶戶籍謄本、繼承系統表在卷可稽（見原
      審卷第8-10頁、15-19頁）。
（三）被上訴人於92年間曾持臺灣臺南地方法院87年度執字第24
      810號債權憑證為執行名義，對訴外人郭清顏等人聲請強
      制執行，經臺灣臺南地方法院以92年度執字第11724號強
      制執行事件受理在案，其後臺灣臺南地方法院並核發92年
      度執字第11724號債權憑證予被上訴人。
（四）臺灣臺南地方法院87年度執字第24810號債權憑證所示之
      債權係被上訴人對訴外人郭清顏等人之票款債權，該債權
      憑證所載之債權為本金120萬元、70萬元、70萬元，及分
      別自73年1月18日、72年12月20日、72年12月21日起，均
      至清償日止，按週年利率百分之10.25計算之利息，有臺
      灣臺南地方法院73年度票字第665號裁定在卷可稽（見本
      院卷第71頁）。
（五）臺灣臺南地方法院96年度執字第85753號強制執行事件，
      被上訴人係於96年11月28日聲請強制執行，被上訴人係於
      97年3月12日收受本件起訴狀繕本，亦有送達證書可證（
      見原審卷第29頁）。
四、上訴人另主張被上訴人並未以臺灣臺南地方法院87年度執字
    第24810號債權憑證為執行名義聲請執行，且自87年3月30日
    臺灣臺南地方法院核發87年度執字第24810號債權憑證起算
    ，至96年被上訴人聲請本件強制執行時止，已逾民法第137
    條第3項規定之時效，則本件被上訴人所執執行名義所載請
    求權，其消滅時效早已完成，則被上訴人之利息請求，依民
    法第128條規定，仍應自被上訴人得請求時起算等情，則為
    被上訴人所否認，並以前揭情詞置辯。則本件所應審究者厥
    為：被上訴人是否以臺灣臺南地方法院87年度執字第24810
    號債權憑證為執行名義，於同院96年度執字第85753號強制
    執行事件聲請強制執行上訴人等人之財產？其本金、利息債
    權請求權是否已罹於時效而消滅？茲說明如下：
（一）按債權憑證雖因誤對已死亡之人核發而經撤銷，然其原始
      之執行名義如仍屬有效存在，並係就同一債權請求繼續執
      行，則其情形似與執行名義經裁定撤銷而失其存在者有所
      不同（最高法院86年度台抗字第491號裁定參照）。經查
      ，原審法院96年度執字第85753號強制執行事件，被上訴
      人原係持臺灣臺南地方法院92年度執字第11724號債權憑
      證為執行名義，對上訴人等人聲請強制執行，因該債權憑
      證之債務人之一即上訴人等人之被繼承人郭清顏業於88年
      10月3日死亡，是該債權憑證就上訴人之被繼承人郭清顏
      而言，確係對已死亡之人所核發之債權憑證，應屬無效。
      然上開債權憑證乃被上訴人持臺灣臺南地方法院87年度執
      字第24810號債權憑證聲請換發而來，為兩造所不爭執。
      被上訴人所執臺灣臺南地方法院92年度執字第11724號債
      權憑證，關於上訴人之被繼承人郭清顏部分，雖屬無效，
      然臺灣臺南地方法院87年度執字第24810號債權憑證，仍
      附於92年執字第11724號執行卷可憑，就上訴人等之被繼
      承人郭清顏部分，仍屬有效之執行名義，且系爭87年度執
      字第24810號債權憑證，與92年度執字第11724號債權憑證
      為同一之債權，則被上訴人於臺灣臺南地方法院96年度執
      字第85753號強制執行事件，仍以臺灣臺南地方法院87年
      度執字第24810號債權憑證為執行名義對上訴人聲請強制
      執行，應無不合。
（二）次按「請求權，因15年間不行使而消滅。但法律所定期間
      較短者，依其規定。」、「利息、紅利、租金、贍養費、
      退職金及其他1年或不及1年之定期給付債權，其各期給付
      請求權，因5年間不行使而消滅。」、「聲請強制執行，
      其消滅時效中斷。」、「時效中斷者，自中斷之事由終止
      時，重行起算。因起訴而中斷之時效，自受確定判決，或
      因其他方法訴訟終結時，重行起算。經確定判決或其他與
      確定判決有同一效力之執行名義所確定之請求權，其原有
      消滅時效期間不滿5年者，因中斷而重行起算之時效期間
      為5年。」、「時效完成後，債務人得拒絕給付。」、「
      執票人對本票發票人之權利，自到期日起算3年，3年間不
      行使者，因時效而消滅。」民法第125條、第126條、第12
      9條第2項第5款、第137條、第144條第1項、票據法第22條
      第1項分別定有明文。本件被上訴人以上訴人之被繼承人
      郭清顏等人共同簽發之本票，向法院聲請本票裁定准予強
      制執行，經臺灣臺南地方法院以73年度票字第665號裁定
      准許在案，有該裁定影本1份在卷可稽（見原審卷第71頁
      ）。從系爭87年度執字第24810號債權憑證之債權本金、
      利率、利息起算日與73年度票字第665號裁定所示之票面
      金額、利率、利息起算日皆相同，可知被上訴人所持87年
      度執字第24810號債權憑證係從臺灣臺南地方法院73年度
      票字第665號裁定輾轉換發而來，是其所依據者係對發票
      人之票款請求權，依票據法第22條第1項前段之規定，其
      請求權時效為3年，嗣因被上訴人聲請強制執行而中斷，
      並自中斷之事由終止即法院核發債權憑證時重行起算，其
      消滅時效之期間則延長為5年。被上訴人於87年3月30日取
      得臺灣臺南地方法院87年度執字第24810號債權憑證，其
      請求權時效5年重行起算。雖如上所述，被上訴人曾於92
      年間聲請換發92年度執字第11724號債權憑證為執行名義
      ，並持之對上訴人等人聲請強制執行，然因該債權憑證之
      債務人郭清顏業於88年10月3日死亡，是該債權憑證就上
      訴人之被繼承人郭清顏而言，應屬無效，但仍得以上開87
      年度執字第24810號債權憑證為執行名義。基上，其請求
      權時效5年自87年3月30日重行起算，至被上訴人於96年11
      月28日具狀聲請強制執行，對上訴人等人之票款本金債權
      請求權顯已因罹於5年時效而於92年3月30日消滅，應堪認
      定。
（三）再按消滅時效完成，債務人僅取得為拒絕給付之抗辯權而
      已，其原有之法律關係並不因而消滅，原本債權縱已罹於
      時效，但於債務人為時效抗辯前，其利息及違約金債權仍
      陸續發生，此項已為獨立債權之利息及違約金，既與原本
      債權各有其時效期間及起算期，自不能因債務人抗辯原本
      債權罹於時效而隨同消滅。（最高法院96年度台上字第25
      40號、97年台上字第477號裁判要旨參照）。末按「本院
      22年上字第1484號判例既有【所謂利息包括遲延利息在內
      】之文句，可見遲延利息亦為利息，縱解釋遲延利息係賠
      償債務給付遲延所生相當利息之損害，亦應有民法第126
      條所定短期消滅時效之適用。」（最高法院66年9月26日
      第7次民庭決議要旨參照）準此，被上訴人對上訴人等人
      之系爭票款本金債權請求權雖已於92年3月30日罹於消滅
      時效，然依上開說明，在上訴人等人為時效抗辯前，其遲
      延利息債權仍陸續發生，且已發生之遲延利息債權，其請
      求權與本金請求權各自獨立，已發生之遲延利息等請求權
      並不因而隨同消滅。因此，被上訴人於96年11月28日聲請
      對郭清顏之繼承人即上訴人等人強制執行，雖生時效中斷
      之效力，惟上訴人提起本件異議之訴為時效抗辯，而被上
      訴人係於97年3月12日收受該起訴狀繕本，其遲延利息請
      求權時效為5年，則被上訴人就系爭票款本金債權之遲延
      利息債權逾自91年11月28日起至97年3月11日止之部分，
      均罹於時效，不得對上訴人聲請強制執行。即系爭票款本
      金債權自91年11月28日起至97年3月11日止之遲延利息債
      權部分，則未罹於時效，被上訴人就該未罹於時效部分之
      遲延利息債權，對上訴人聲請強制執行，並無不合。
五、綜上所述，上訴人主張臺灣臺南地方法院96年度執字第8575
    3號強制執行事件，被上訴人所持同院87年度執字第24810號
    債權憑證之本金債權及該本金債權逾自91年11月28日起至97
    年3月11日止之遲延利息債權，均已罹於時效，被上訴人就
    上開罹於時效部分，於原法院96年度執字第85753號強制執
    行程序不得對上訴人強制執行，為有理由。至系爭票款本金
    債權自91年11月28日起至97年3月11日止之利息債權，其時
    效並未完成，被上訴人就該部分債權仍得對上訴人聲請強制
    執行，是上訴人主張該未罹於時效部分，亦不得對上訴人強
    制執行，並請求撤銷原法院96年度執字第85753號強制執行
    事件對上訴人所為之所有執行處分，即為無理由，不應准許
    ，原判決就此部分為上訴人敗訴判決，經核並無不合。上訴
    意旨指摘原判決此部分有不當之處，求予廢棄改判，為無理
    由，應予駁回。
六、本件事證已臻明確，兩造其餘攻擊防禦方法，經核與本判決
    結果不生影響，爰不一一論敘，併此敘明。
七、據上論結，本件上訴為無理由，依民事訴訟法第449條第1項
    、第78條、第85條第1項前段，判決如主文。
中    華    民    國    97    年    8     月    12    日
                    民事第四庭    審判長法  官  王惠一
                                        法  官  林永茂
                                        法  官  王浦傑
上為正本係照原本作成。
不得上訴。
中    華    民    國    97    年    8     月    12    日
                                        書記官  廖文靜


司法院資訊處製作；財團法人民間司法改革基金會備份。
